行　政　法　院　判　決　　　　　　　　　　　　　　　八十八年度判字第七三號
　　原　　　告　甲○○
　　被　　　告　臺北縣稅捐稽徵處
右當事人間因土地稅法事件，原告不服財政部中華民國八十七年三月九日台財訴字第
八七二一七九二七五號再訴願決定，提起行政訴訟。本院判決如左︰
　　主  文
原告之訴駁回。
　　事  實
緣原告於民國七十九年五月十五日買賣取得坐落台北縣中和市○○段灰小段七十四
之一地號農業用地，並申經核准依土地稅法第三十九條之二第一項之規定，免徵土地
增值稅新台幣（以下同）二、○六七、七八六元在案。於完成土地移轉登記後，非依
土地法第二十二條之一規定之原因閒置不用，案經被告之中和分處於八十三年十月二
十一日派員會同農林、地政機關人員查獲，審理違章成立，乃處以原免徵土地增值稅
額二、○六七、七八六元二倍之罰鍰計四、一三五、五○○元（計至百元止），原告
不服，循序提起訴願、再訴願，均遭決定駁回，遂提起行政訴訟，茲摘兩造訴辯意
旨於次：
原告起訴意旨略謂︰一、按農業用地閒置不用，係因農業生產或技術之必要而休閒者
，免徵原土地增值稅額二倍之罰鍰。土地稅法修正前第五十五條之二及第二十二條之
第一項第一款定有明文。查原告自七十九年買受本件農地以來，原告皆一直繼續耕作
迄今，此有原告以高水秀名義參加中和地區農會稻作，果樹農業推廣，獲得補助之中
和地區農會七十九年一期作稻田地工資補助清冊、中和地會八十年一期作稻田整地工
資補助清冊、八十年中和地區農會一期作稻田割稻工資補助清冊，八十二年中和地區
農會一期作稻田共同經營計劃秧曲助清冊、八十四年中和地區農會果樹推廣計劃果樹
曲補助清冊及系爭土地現況照片（容後補呈），足稽本件被告與訴願、再訴願機關認
定科處原告罰鍰之唯一證據，為被告中和分處於八十三年十月二十一日派員會同農林
、地政機關人員前往實施實地查核，發現『現場長滿雜草』，現場所拍攝之照片及實
地查核清單。雖由該照片瀏覽觀察可推估得未有枝萎之樹苗，亦無耕作痕跡之錯誤結
果，推依中和地區農會八十五年二月十六日北縣中農推字第○九六號函覆：「甲○○
先生未於八十三年參加本會一期作稻田共同經營計劃，惟八十二年以高水秀名義參加
共同經營計劃並請領勵款在案。又按本會八十四年果樹推廣工作，果樹苗於八十四
年元月十九日發放。」等語，足證原告確於八十二年起轉種果樹因死失敗，休耕厚實
土質，八十三年十二月間申請果樹苗，而於八十四年元月十九日向台北縣中和地區農
會，請領果樹苗，繼續耕作，原處分及一再訴願決定不明事實，率以書面審查而駁回
原告、訴願、再訴願救濟，顯有違誤：（一）、按土地稅法第五十五條之二規定其立
法目的主要係為使農業用地專作農業之使用，防止假藉時耕作，逃漏稅捐，所以農業
用地若有繼續耕作事實，即不能以該條處罰，以符立法精神。茲原告自民國七十九年
五月十五日買受取得本件系爭農地後，原告皆繼續耕作迄今，未有停止耕作閒置不用
之情形，是原告既繼續耕作，自無土地稅法第五十五條之二規定之適用。（二）、次
查原告所有系爭農地因土質不佳，灌溉困難經常乾旱缺水在種植水稻多年後，甚覺入
不敷出，原告遂於八十三年間決定轉作果樹並自購一些果樹苗先行試種，唯因經驗不
足，除草未淨，短時間內雜草成長快速蓋過果樹，造成果樹苗枯死，因季節關係無法
再種植，過渡期間遂任其休耕，以厚植土質，迨八十三年十二月間中和地區農會受理
申請果樹苗，原告乃遵期申請果樹苗於八十四年元月十九日領得果樹苗樹繼續耕作，
足證原告八十三年下半年之數月過渡期間，因前樹苗枯死，且栽種季節已過，不適於
再栽種同一類之果樹而實施休耕，厚植土質等語，為真實，此事實核與台北縣中和地
區農會八十五年二月十六日北縣中農推字第○九六號函稱：「甲○○先生未於八十三
年參加本會一期作稻田共同經營計劃，惟八十二年以高水秀名義參加共同經營計劃並
請領獎勵款在案。又按本會八十四年果樹推廣工作，果樹苗於八十四年元月十九日發
放。」等情相符，足證系爭農地於被告會勘時確係在等待中和地區農會發放果樹苗栽
種前所必要之休耕，乃土地稅法第二十二條之一第一項第一款規定之「農業生產上必
要之休閒」，彰彰甚明。（三）、再查，原告試種之果樹苗確係因雜草成長快速，造
成果樹枯死，枯死之果樹苗殘跡必為草叢所覆蓋，倘未將雜草撥開，事實上根本無法
看見枯死的樹苗，事理至明，原處分及一再訴願決定不察，遽以遠景拍攝地上雜草叢
生表面之現場照片，而遽以「於八十三年十月二十一日現場勘查照片中雜草叢生，並
未見有枯萎之樹苗及種作痕跡」，率斷「再訴願人訴稱仍有繼續耕作種植果樹，經驗
不足，除草未淨，故短時間內雜草成長快速蓋過果樹，造成樹苗枯死乙節，自非事實
，核無可採；」之認定，其認定事實之採證方法顯然違背一般正當法律程序，自屬違
誤。（四）、按初次種植，倘於氣候、灌溉等方面有優良條件，則在肥沃之土地上，
縱種植者技術生疏，仍可減輕因初次種植技術生疏所造成植物存活困難之窘境，惟原
告因初次轉種果樹，因氣候、水份、土質均差之環境下，導致果樹枯死，為免技術問
題難克服而改採厚植地力方式解決問題所為農業生產上必要休閒之無奈措施，等待八
十四年度農會之輔導種植，亦符合土地法稅第二十二條之一第一項第一款農業生產上
必要休閒之規定，彰彰甚明。二、查原處分及訴願、再訴願決定認定原告系爭土地有
非依土地稅法第二十二條之一規定之各項原因閒置不用之事實，無非係以卷附系爭農
地於八十三年十月二十一日經被告之中和分處會同農林、地政機關於現場所拍攝照片
及農業用地查核清單影本為認定依據，此有原處分書足據。被告並未『定期』實地會
勘，僅以乙次會勘結果，即為原告有未依法規定閒置不用事實之認定，認定事實顯然
錯誤。蓋照片中雜草生長快速，僅須短短一至二個月期間，即可長成，核與一般農作
配合季節耕種而於收成後等待下次耕種所為自然休閒期間相近或較短，故倘原處分未
定期或多次至現場查核，並拍照存證，被告自不得以乙次勘查結果發現現場長滿雜草
遽為原告系爭土地荒廢不用之認定，而科處原告鉅額罰鍰新台幣二佰零六萬七仟七佰
八十六元，其理至明，是本件被告以該乙次現場會勘結果為本件原告系爭農地有未按
土地稅法第二十二條之一規定閒置不用事實之認定，顯有違誤。三、次查原告自民國
七十九年五月十五日買受系爭農地種植水稻至八十三年因土質不佳，種植水稻入不敷
出，而轉作果樹，並因經驗不足，除草未淨，短時間內雜草成長快速蓋過果樹，造成
果樹枯死，嗣改採厚植地力方式解決，而為必要休閒等待八十四年度農會之輔導種植
果樹，此事實有「原告以高水秀名義參加中和地區農會稻作，果樹農業推廣，獲得補
助之中和地區農會七十九年一期作稻田地工資補助清冊、中和地會八十年一期作稻田
整地工資補助清冊，八十年中和地區農會一期作稻田割稻工資補助清冊，八十二年中
和地區農會一期作稻田共同經營計劃秧曲助清冊，八十四年中和地區農會果樹推廣計
劃果樹曲補助清冊及系爭土地現況照片」可證，原告亦確於八十四年起改植果樹，所
種植之果樹迄今已長成，此有照片二幀可認，足證原告確有持續耕作，核與土地稅法
修正前第五十五條之二立法目的係為使農業用地專作農業之使用及修正前土地稅法第
二十二條之一第一項第一款農業生產上必要休閒規定相符，足證原告確無被告所指違
章行為甚明。四、綜上，原告確有繼續耕作之事證，被告該乙次現場照片及農業用地
查核清單不足為原告本件違章行為之認定，請撤銷原處分及一再訴願決定等語。
被告答辯意旨略謂︰一、本件原告於七十九年五月十五日以買賣名義取得坐落臺北縣
中和市○○段灰小段七十四之一地號農業用地，並申經核准依土地稅法第三十九條
之二第一項免徵土地增值稅（面積一、九七九平方公尺，持分全）。嗣經被告之中和
分處於八十三年十月二十一日派員會同農林、地政機關人員定期實地查核結果，發現
現場長滿雜草，此有現場拍攝照片及實地查核清單附原處分卷可稽，全部閒置不用之
違章事實明確，洵堪認定，被告乃處以原免徵之土地增值稅額二、○六七、七八六元
二倍之罰鍰計四、一三五、五○○元。原告不服，主張其一直種植水稻，後因轉種植
水果樹，經驗不足，除草未淨，故短時間內雜草成長快速蓋過果樹，現已將雜草清除
，果樹清晰可見，並檢附中和地區農會稻田共同經營計劃整地工資補助清冊，秧苗補
助清冊及八十四果樹推廣果樹苗圃清冊等，以證其未荒置云云，申請復查，被告原復
查處分以案依臺北縣中和地區農會八十五年二月十六日北縣中農推字第○九六號函稱
：「甲○○先生未於八十三年參加本會一期作稻田共同經營計劃，惟八十二年以高水
秀名義參加共同經營計劃並請領獎勵款在案。又按本會八十四年果樹推廣工作，果樹
苗於八十四年元月十九日發放。」足證原告於八十三年已無種植水稻，且其轉種果樹
係被告實地勘查日（即八十三年十月二十一日）之後，所辯係屬卸責之詞，況本件之
違章事實所涉及者乃行為罰，即原告應為一定行為而不為，即應處罰，不因事後所為
之行為而免除其罰，遂駁回其復查之申請。原告不服，乃以八十四年七月間系爭農地
早已種滿果樹，並非接到罰鍰繳款書後才去種植，早已於八十三年十二月間向中和地
區農會申請樹苗，故八十三年十月間系爭農地長滿雜草，確係因原告所種之果樹苗已
枯死，因季節關係無法再種植，原告在等待中和地區農會發放果樹苗來栽種所必要之
休閒，完成符合土地稅法第二十二條之一第一項第一款之規定等語，向臺灣省政府提
起訴願。案經台灣省政府訴願決定駁回其訴願。二、茲據原告訴稱土地稅法第五十五
條之二規定其立法目的是為使農業用地專作農業之使用，所以農業用地若有繼續耕作
，即不能處罰，其於七十九年五月十五日取得系爭土地後即一直耕作至今，未有不繼
續耕作之情形，中和地區農會前開函件足證原告於八十二年間仍將系爭土地作農業使
用，該函雖稱其未於八十三年參加中和地區農會一期作稻田共同經營計劃，但不能因
此推論原告未繼續耕作，其於八十三年間於系爭土地仍有耕作種植果樹，經驗不足，
除草未淨，故短時間內雜草成長快速蓋過果樹，造成果樹苗枯死，所以中和農會以口
頭告知農民將受理申請果樹苗時因前果樹苗枯死，且栽種季節已過不適於再栽種同一
類之果樹，故被告勘查時係在等待申請果樹苗之故，係符合土地稅法第二十二條之一
第一項第一款因農業生產之必要而休閒者之規定，被告勘查時原告早已於八十三年十
二月間即以高水秀名義申請果樹苗並種植於系爭農地上，待接獲罰鍰繳款書時亦已長
滿果樹云云，向財政部提起再訴願。三、卷查被告卷附農業用地定期實地查核清單原
告所有坐落臺北縣中和市○○段灰小段七十四之一地號農業用地，於八十三年十月
二十一日現現勘查照片中雜草叢生，並未見有枯萎之樹苗，亦無種作痕跡，原告訴稱
仍有繼續耕作種植果樹，經驗不足，除草未淨，故短時間內雜草成長快速蓋過果樹，
造成果樹苗枯死乙節，自非事實，核無可採；縱八十二年原告以高水秀名義參加農會
共同經營計劃，惟八十三年間閒置不用達年餘之久，而原告對閒置不用之事實亦不爭
執，核非因農業生產之必要而休閒者，雖原告嗣後於被告實地勘查日（即八十三年十
月二十一日）之後，於八十四年間再種植果樹苗，顯係違章事實發生後之事後彌縫行
為，所辯亦無可取，從而被告以原告將其所有農業用地非依法閒置不用，乃處以原免
徵土地增值稅額二倍之罰鍰，洵無違誤，案經財政部再訴願決定駁回其再訴願。四、
原告復執前詞，提起本訴訟案，顯無理由，請予駁回，俾維稅政。
　　理  由
按「農業用地在依法作農業使用時，移轉與自行耕作之農民繼續耕作者，免徵土地增
值稅。」「依第三十九條之二第一項取得之農業用地，取得者於完成移轉登記後，有
左列不繼續耕作情形之一者，處以原免徵土地增值稅額二倍之罰鍰，其金額不得少於
取得時申報移轉現值百分之二：一．．．二非依第二十二條之一規定各項原因閒置不
用者。」行為時土地稅法第三十九之二第一項、第五十五條之二第一項第二款定明文
。本件原告於七十九年五月十五日買賣取得坐落台北縣中和市○○段灰小段七十四
之一地號農業用地，並申經核准依土地稅法第三十九條之二第一項規定，免徵土地增
值稅二、○六七、七八六元在案。於完成土地移轉登記後，非依土地法第二十二條之
一規定之原因閒置不用，案經被告之中和分處於八十三年十月二十一日派員會同農林
、地政機關人員查獲，審理違章成立，乃處以原免徵土地增值稅額二、○六七、七八
六元二倍之罰鍰計四、一三五、五○○元（計至百元止），原告不服，循序提起行政
訴訟，主張：系爭土地原告於八十一年及八十二年一直種植水稻，八十三年因轉種植
水果樹，經驗不足，除草未淨，雜草成長快速蓋過果樹苗致枯死，因季節關係等待農
會發放果樹苗栽種所必要而休耕閒置，符合土地稅法第二十二條之一第一項第一款之
規定，現果樹清晰可見，並未荒置云云。經查：系爭土地經被告會同農林、地政單位
於八十三年十月二十一日在現場會勘結果，雜草叢生，並未見有枯萎之樹苗，亦無種
作痕跡，有農業用地定期實地查核清單暨現場照片五張附原處分卷可稽，經核該現場
雜草青翠茂盛，與原告起訴時提出現狀之果樹照片僅見青翠之果樹其餘雜草均已清除
枯黃之情形相較，足見原告主張系爭土地因乾旱不宜種植水稻而轉種水果及八十三年
仍有種植果樹，因經驗不足，除草未淨致短時間內雜草成長快速蓋過果樹造成果樹苗
枯死云云，不足採信，參以台北縣中和地區農會八十五年二月十六日北縣中農推字第
○九六號函證明原告八十二年以前在系爭土地均種植水稻，未於八十三年參加該會一
期作稻田共同經營計劃，雖原告主張八十四年已向該農會領取果樹苗栽種，益證原告
於八十三年已無種水稻，因其向該農會申請領取果樹轉種係於八十三年十二月申請而
於八十四年元月十九日由農會發放。均係被告會同農林、地政單位實地勘查系爭土地
之八十三年十月二十一日之後，則原告八十三年間整年將系爭土地閒置不用，已堪認
定。而原告轉種果樹或休耕均未向主管機關核備，且未能提出其八十三年轉種之果樹
之具體來源，難謂為依土地法第二十二條之一規定之原因而閒置不用，至其八十四年
因被告會勘查獲後再為種植果樹，乃違章行為成立後之彌縫之作，尚難解免其違章處
罰之責任，從而原告所訴各節，均無足取，本件原處分揆諸首揭規定，洵無違誤，一
再訴願決定，遞予維持，俱無不合，原告起訴意旨，難謂為有理由，應予駁回。
據上論結，本件原告之訴為無理由，爰依行政訴訟法第二十六條後段，判決如主文。
中    華    民    國     八十八      年      一      月     二十一      日
                    行 政 法 院 第 三 庭
                                審 判 長 評  事      曾  隆  興
                                         評  事      趙  永  康
                                         評  事      高  啟  燦
                                         評  事      蔡  進  田
                                         評  事      鄭  淑  貞
右  正  本  證  明  與  原  本  無  異
                                         法院書記官  陳  佩  玲
中    華    民    國     八十八      年      一      月     二十一      日
